臺灣臺中地方法院刑事判決　　　　　　　 94年度訴字第341號
公　訴　人　臺灣臺中地方法院檢察署檢察官
被　　　告　甲○○
　　　　　　　　　　五樓
上列被告因偽造文書等案件，經檢察官提起公訴（93年度偵字第
6360號），本院判決如下：
    主    文
甲○○行使偽造私文書，足以生損害於他人，處有期徒刑捌月。
    犯罪事實及理由
一、甲○○於民國九十一年九月十日自任會首，在臺中縣梧棲鎮
    ○○路○段六六三巷三十六號其母呂何秀菊之住處，召集如
    附表一所示之合會（會期、開標日期、每會金額、會員人數
    、止會前開標次數，均如附表一所示），並採外標制（即首
    會各會員均繳新台幣＜下同＞二萬元會款予會首，此後每會
    由各會員競標，以標金最高者得標，活會會員固定繳納二萬
    元，死會會員則繳交以二萬元加上前得標標金之金額），詎
    甲○○竟意圖為自己不法之所有，基於詐欺及行使偽造準私
    文書之犯意，利用會員彼此間並非完全熟識之機會，未經其
    妹呂能惠之同意或授權，虛列呂能惠為上開合會之會員，復
    委由不知情之母呂何秀菊（已歿），於第六會即九十二年二
    月十日，在空白紙張上偽造呂能惠之簽名並書寫標金，而偽
    造完成依習慣足以表示投標人欲以該標金競標之投標單，並
    持向活會會員提出行使，且因標金最高而得標，致其他活會
    會員不疑有詐陷於錯誤而交付會款，詐得如附表二所示之款
    項，足生損害於呂能惠及丁○○等其他活會會員。嗣於九十
    三年四月間，甲○○因故終止前開合會，經丁○○、丙○○
    、乙○○與陳秀燕（更名為戊○○）等活會會員催討會款未
    果，始發覺上情。
二、訊據被告固坦承於前揭時、地自任會首召集合會並以呂能惠
    名義標取會款供己使用等情，惟矢口否認前揭犯行，辯稱：
    呂能惠確有參加本案合會，嗣呂能惠因故不願續跟，始由伊
    承接並進而標取會款，前揭合會係因李木等人未能正常繳交
    會款致無法運作因而止會云云。經查：
（一）按被告以外之人於偵查中向檢察官所為之陳述，除顯有不
      可信之情況者外，得為證據。是否「顯有不可信之情況」
      ，係由法院依該偵查中陳述之外部情況以為判斷。查證人
      呂能惠在偵查中經諭知證人有具結之義務及偽證之處罰並
      命朗讀結文具結後，係以證人身分陳述其有無參與前揭合
      會，檢察官就前揭偵查訊問之實施，並無任何違反相關規
      定之瑕疵，證人呂能惠於檢察官偵訊中之證詞自具證據能
      力，核先敘明。
（二）前揭揭犯罪事實，業據告訴人丁○○、丙○○、乙○○、
      陳秀燕於偵查及本院審理中證述在卷，並有互助會簿一份
      在卷可稽。
（三）證人呂能惠於檢察官偵訊中證稱：被告未曾告知或徵詢伊
      加入上開合會等情事，伊係於該合會發生問題經其他會員
      追索會款時，始知伊為會員等語（九十三年度偵字第六三
      六○號卷第九十一頁），審酌被告與證人呂能惠係屬兄妹
      關係，苟非被告確有未經呂能惠同意而虛列呂能惠名義入
      會進而標取會款之情形，衡情證人呂能惠應無刻意誣陷被
      告之必要。又被告於本院先供稱：「我以呂能惠的名義入
      會時，有告知呂能惠及我母親呂何秀菊，他們二人知情，
      且呂能惠也同意，但這部分我並沒有告知其他會員，九十
      二年二月十日，我有請我母親幫我用呂能惠的名義去投標
      ，後來也有標到，會款也有收取到，我標會時沒有告知呂
      能惠，因起會時，就有告知呂能惠，故投標時並沒有另外
      再特別告知他要投標的事情」云云（本院卷第五十七頁）
      ，亦即被告於起會之初即告知呂能惠以其名義入會，呂能
      惠於起會時即僅係名義上之會員等情，惟嗣被告於本院審
      理時竟又改稱：「我妹妹之前就有跟過我好幾個互助會，
      開始的時候我妹妹也同意再跟起訴書所載的互助會，我媽
      媽就把她列為會員，後來我妹妹說他不缺錢，說不想再跟
      ，就由我把她頂起來」云云（本院卷第八十七頁），亦即
      證人呂能惠於被告召集本案合會之初確有加入合會而非僅
      係名義上之會員，嗣因故於該會進行中方由被告承接等情
      ，經核被告前後所供大相逕庭，益見被告所辯顯不足採。
（四）綜上所述，足見被告所辯，顯係卸責之詞，不足採信，事
      證明確，被告犯行堪以認定。
三、按於紙上填寫姓名、金額作為標單，依習慣足以表示投標人
    欲以該利息競標，自屬刑法第二百二十條第一項之準私文書
    ，被告冒用呂能惠名義偽造標單競標，並持之行使向活會會
    員詐取會款，足以生損害於呂能惠及丁○○等活會會員，核
    被告此部份所為，係犯刑法第二百二十條第一項、第二百十
    六條、第二百十條之行使偽造準私文書罪及同法第三百三十
    九條第一項之詐欺取財罪。被告利用不知情之其母呂何秀菊
    偽造標單詐取會款，係屬間接正犯。被告偽造準私文書後復
    持以行使，其偽造準私文書之低度行為為其行使偽造準私文
    書之高度行為吸收；又其偽造簽名之行為，為偽造準私文書
    之階段行為，均不另論罪。被告以一詐欺行為，同時詐騙數
    活會會員，侵害數法益，為同種之想像競合犯，僅論以一詐
    欺取財罪。被告所犯詐欺取財、行使偽造準私文書二罪間，
    有方法、結果之牽連犯關係，應從一重之行使偽造準私文書
    罪處斷。爰審酌被告素行尚稱良好，惟迄今未與告訴人等達
    成和解，及其犯後之態度等一切情狀，量處如主文所示之刑
    。偽造之標單均已滅失，業據被告供明在卷，審酌標單依一
    般社會常情，核無留存之必要，堪認被告此部分所供屬實，
    故偽造之標單及其上偽造之「呂能惠」簽名，自均不為沒收
    之諭知，併此敘明。
四、公訴人於本院論告意旨另略以：被告另涉以李木、李明松、
    「秀娟」、「阿珍」等名義虛列會員並偽造標單標取會款，
    因認被告此部分亦涉犯行使偽造準私文書及詐欺取財罪嫌。
    惟查，證人呂榮即被告之父於檢察官偵查中證稱：得標之會
    錢係由呂何秀菊收取後交給得標之會員等語（同前偵卷第八
    十二頁），是尚乏積極證據證明該筆李木所標得之會款係由
    被告所經手，自亦無從證明該會款係由被告所取得，又被告
    於本案偵查之初即供稱：伊母親係至李木住處索討會款未果
    因而服農藥自殺等語（同前偵卷第三十八頁），核與證人即
    被告之妻陳金素證稱：伊婆婆係在李木家喝農藥自殺而死，
    李木於九十二年三、四月間伊婆婆過世後，還曾打電話予伊
    要繳交會錢等語（同前偵卷第一四六頁）相符，足認證人李
    木於偵查中證稱：伊未參與被告所召集之九十一年起會之互
    助會云云（同前偵卷第一二七頁）尚有疑義，至證人陳金素
    所證稱李木前揭所繳交之會款雖與本會之會款金額有所不符
    ，惟被告於本院業供稱：此係因李木經濟狀況不好，無力繳
    齊，故係分次繳納所致等語（本院卷第九十二頁），經核亦
    與被告前揭偵查之初所稱李木之會款須經索討等情相符，是
    亦難認被告所辯有何顯不可採之情形，再公訴人就會員李明
    松、「秀娟」、「阿珍」部分，亦再別無其它舉證，揆諸前
    揭說明，被告之辯解既難逕認不可採信，自不得將對被告有
    利之情況逕以排除，且被告既不負自證無罪之義務，亦難僅
    以被告未詳確交待「阿珍」等人之年籍，逕而推認被告有以
    各該虛列會員名義冒標並向活會會員詐得款項之情，是原應
    就此部分為無罪之諭知，惟此部分既未經起訴且公訴人論告
    意旨認此部分與前揭有罪部分，有連續犯之裁判上關係，爰
    不另為無罪之諭知。
據上論斷，應依刑事訴訟法第二百九十九條第一項前段，刑法第
二百十六條、第二百十條、第三百三十九條第一項、第五十五條
，罰金罰鍰提高標準條例第一條前段，判決如主文。
中　　華　　民　　國　　94　　年　　10 　　月　　5　　日
                          臺灣臺中地方法院刑事第二庭
                                  審判長法  官  蔡名曜
                                        法  官  陳姵君
                                        法  官  郭書豪
右正本證明與原本無異。
如不服本判決應於收受本判決後十日內向本院提出上訴書狀，其
未述上訴理由者，並得於提起上訴後十日內向本院補提理由書
狀（均須按他造當事人之人數附繕本)「切勿逕送上級法院」。
                                        書記官  陳美虹
中　　華　　民　　國　　94　　年　　10 　　月　　5　　日
附錄本判決論罪科刑法條：
刑法第二百一十條
偽造、變造私文書，足以生損害於公眾或他人者，處五年以下有
期徒刑。
刑法第二百一十六條
行使第二百十條至第二百十五條之文書者，依偽造、變造文書或
登載不實事項或使登載不實事項之規定處斷。
刑法第三百三十九條第一項
意圖為自己或第三人不法之所有，以詐術使人將本人或第三人之
物交付者，處五年以下有期徒刑、拘役或科或併科一千元以下罰
金。
附表一
  ┌───────┬────────┐
  │              │ 被告所召集合會 │
  ├───────┼────────┤
  │會    期      │91.9.10至94.5.10│
  ├───────┼────────┤
  │開    標      │每月10日        │
  ├───────┼────────┤
  │每會金額 (新台│二萬元          │
  │幣)           │                │
  ├───────┼────────┤
  │會員人數 (含會│三十四名        │
  │首)           │                │
  ├───────┼────────┤
  │止會前開標次數│七次            │
  │（含首會會首）│92.03.10        │
  └───────┴────────┘
附表二
  ┌──┬────┬────┬─────┬───────────────┐
  │編號│被冒標人│冒標日期│  標息    │被詐欺之活會人數(總會數－應有 │
  │    │        │        │（新台幣）│死會數=活會會員數)x 每會會款= │
  │    │        │        │          │詐得金額（新台幣）            │
  ├──┼────┼────┼─────┼───────────────┤
  │ 二 │ 呂能惠 │92.02.10│二千一百元│34－6－0＋0＝28               │
  │    │        │        │          │28×$20,000＝$560,000         │
  └──┴────┴────┴─────┴───────────────┘
